【裁判字號】    94,選訴,21
【裁判日期】    950512
【裁判案由】    違反公職人員選舉罷免法
【裁判全文】
臺灣臺南地方法院刑事判決              94年度選訴字第21號
公  訴  人  臺灣臺南地方法院檢察署檢察官
被      告  丙○○
選任辯護人  蔡弘琳  律師
            蘇正信  律師
            蔡進欽  律師
上列被告因違反公職人員選舉罷免法案件，經檢察官提起公訴（
94年度選偵字第21號），本院判決如下：
    主  文
丙○○連續對於有投票權之人，交付賄賂，而約其投票權為一定
之行使，處有期徒刑月，如易科罰金，以佰元折算壹日，褫
奪公權壹年。用以交付賄賂之「ＳＰＡＲＥ  ＴＩＭＥ」牌ＰＯ
ＬＯ衫件（型號ＸＬ壹件、型號Ｍ貳件）沒收。
    事  實
一、丙○○曾因其配偶發生車禍事故，由戊○○陪同前往調解委
    員會居中協調，且戊○○平時又偶至老人會與丙○○閒聊，
    並曾以塑膠繩綁成一梱之「ＳＰＡＲＥ  ＴＩＭＥ」牌同款
    ＰＯＬＯ衫七件（以下簡稱系爭成衣）贈送丙○○，丙○○
    乃心生感激。其得知戊○○將為第十六屆市議員選舉第一選
    舉區（東區）候選人時，為報答戊○○，竟自行基於對有投
    票權人行求、交付賄賂，約其為投票權一定行使之概括犯意
    ，以戊○○在其選區○○○○路為公共建設出力為由，連續
    於：
  (一)民國九十四年七月間某日十四時許，在臺南市○區○○○路
    一○一號蔡國泰所經營之便當店，向蔡國泰問明蔡國泰之配
    偶林春梅因子女就學而設籍在臺南市東區，為有投票權之人
    ，蔡國泰本人設籍在臺南縣，就臺南市第十六屆東區市議員
    選舉無投票權等情後，將系爭成衣一件放置在蔡國泰店內，
    請蔡國泰轉告林春梅投票予戊○○，行求林春梅為投票權之
    一定行使，林春梅於同日發現置於店內之系爭成衣，向蔡國
    泰問明上情後，未予理會。
  (二)九十四年七、八月間某日，在臺南市○區○○○路八十九號
    甲○○住處門口，交付系爭成衣一件予有投票權之甲○○，
    約其於選舉時投票予戊○○，經甲○○收受並應允。
  (三)九十四年九月十八日中秋節前後某日上午七時許，在臺南市
    東區○○○路九十九號乙○○○住處外，交付系爭成衣二件
    予乙○○○，約其於選舉時投票予戊○○，經乙○○○收受
    並應允。
  (四)九十四年八、九月間某日，在其臺南市○區○○○路九十七
    號住處，將系爭成衣一件交予其配偶之妹庚○○○，請庚○○○轉交予有投票權之配偶己○○，行求己○○於選舉時投
    票予戊○○。
    上開情形嗣經法務部調查局臺南市調查站報請臺灣臺南地方
    法院檢察署檢察官指揮，於九十四年十月十二日扣得丙○○
    放置於蔡國泰店內之系爭成衣一件，繼於同日在丙○○上開
    住處搜索查獲系爭成衣一件，並依丙○○之供述查獲甲○○
    、乙○○○，扣得丙○○交付予乙○○○之系爭成衣二件，
    丙○○乃於偵查中自白，始查獲上情。
二、案經臺灣臺南地方法院檢察署檢察官偵查後提起公訴。
    理  由
一、上開犯罪事實，業據被告丙○○於本院審理時自白犯罪（見
    本院卷第三一三頁），而被告丙○○以戊○○對於選區路○○道路公共工程有爭取建設，而將系爭成衣一一交付予本案
    證人蔡國泰、乙○○○、甲○○、庚○○○，並行求設籍在
    臺南市第十六屆市議員選舉第一選舉區東區選舉人林春梅、
    乙○○○、甲○○、己○○等人，請其等在投票時投予戊○○，為投票權之一定行使部分，業據：(一)證人即選舉權人林
    春梅之配偶，且於九十四年（六、七月間）暑假前自鄰居丙○○處收受系爭成衣一件之蔡國泰（見偵查卷一第六至八、
    十至十二頁、十四至十六頁，於偵查中有具結，另證人蔡國
    泰全戶僅有其配偶林春梅設籍第十六屆市議員選舉第一選舉
    區部分，亦有本院卷第十二至十八、一○三至一○五頁之蔡
    國泰及林春梅全戶戶籍資料一份可證）、(二)證人即選舉權人
    且於九十四年九月中秋節前後自鄰居丙○○處收受系爭成衣
    二件之乙○○○（見偵查卷一第二五至二六、三一至三三，
    於偵查中有具結）、(三)證人即選舉權人且於九十四年七月間
    自鄰居丙○○處收受系爭成衣一件之甲○○（見偵查卷一第
    二七至二八、三五至三七，於偵查中有具結）、(四)證人即選
    舉權人且於九十四年十月間自配偶庚○○○處，收受系爭成
    衣一件之己○○（見偵查卷一第六五至六七頁，有具結），
    分別證述屬實。此外，戊○○經中國國民黨於九十四年十月
    四日辦理黨內候選人登記後，同年月十九日經正式提名，係
    第十六屆市議員選舉第一選舉區東區候選人，於九十四年十
    二月三日投票後，業經當選，有中國國民黨中央委員會九十
    四年十月十九日九十四組字第一一五號函文影本節本（見本
    院卷第二七七至二七九頁）以及臺南市選舉委員會九十四年
    十二月十四日南市選一字第０９４２５０１５１３號函覆之
    議員選舉公告、候選人登記公告、當選人名單公告及臺南市
    議會第十六屆議員選舉候選人名單公告影本各一份附卷可稽
    （見本院卷第二十至六八頁），復有扣案系爭成衣拍攝存證
    照片二張（見偵查卷一第十八頁），以及扣案系爭成衣五件
    及戊○○選民服務手冊一本可證（見偵查卷一第一○一至一
    ○二頁），而上開搜索扣押過程係經合法聲請及執行部分，
    有本院九十四年度聲搜字第九九五及九九八號刑事卷所附聲
    請書、搜索票及搜索扣押筆錄等資料可憑（外放）。其中扣
    案系爭成衣自證人乙○○○處取得之二件型號均為Ｍ、自證
    人蔡國泰處取得之一件型號為ＸＬ、自蘇明義及丙○○處取
    得之二件型號為Ｌ，業據本院分別於九十五年一月十日、同
    年二月二十二日當庭勘驗屬實（見本院卷第一一七、二三一
    頁）。因系爭成衣樣式材質均相同，經本院以系爭成衣一件
    送臺灣區製衣工業同業工會鑑定，結果認為系爭成衣一件經
    數家會員廠估價之成本，為新臺幣四十九元，且各家估價差
    距在新臺幣一元以內，有該會九十五年一月十一日（94）昭
    業字第００６號函文可查（見本院卷第一四四頁），惟上開
    鑑定價格乃成衣製造商未含商業交易成本及銷售利潤之原始
    成本價，實際售價當高出鑑定價格數倍，且被告丙○○主觀
    上係以賄選之意思，交付系爭成衣予前揭證人，足可認定系
    爭成衣在客觀上乃具有足以影響選舉人投票意願之物品。由
    上開積極證據，足可認定被告丙○○之自白確與事實相符，
    應可採信。綜上，本案事證明確，被告犯行應堪認定。
二、論罪科刑：
  (一)按行為後法律有變更者，適用裁判時之法律。但裁判前之法
    律有利於行為人者，適用最有利於行為人之法律。刑法第二
    條第一項定有明文。按公職人員選舉罷免法業於九十四年十
    一月三十日修正公布，並自同年十二月二日生效施行（以下
    簡稱新法），其中新法第九十條之一第一項將原先舊法刑度
    「五年以下有期徒刑，得併科新臺幣四十萬元以上四百萬元
    以下罰金」部分，提高為「三年以上十年以下有期徒刑，得
    併科新臺幣一百萬元以上一千萬元以下罰金」。比較上開新
    舊法規定，當以舊法之刑度較新法為有利。查本案被告丙○○對於有投票權之人交付賄賂，而約定為投票權一定之行使
    ，係自九十四年七月間某日起至同年八、九月間某日止，而
    被告為上開行為後，公職人員選舉罷免法已有前開法律變更
    ，揆諸前揭說明，自應適用有利於行為人即修正前公職人員
    選舉罷免法第九十條之一第一項之規定。
  (二)核被告所為，係犯修正前公職人員選舉罷免法第九十條之一
    第一項對於有投票權之人，交付賄賂，而約其投票權為一定
    行使罪。又本項之賄選罪，其行求賄選階段，屬行賄者單方
    意思表示行為，不以相對人允諾為必要；而交付賄選階段，
    則行賄者已實施交付賄賂或不正利益之行為，一經交付，罪
    即成立。亦即投票行賄罪於行為人交付賄賂或其他不正利益
    時，交付之相對人對其交付之目的已然認識而予收受，其交
    付賄賂或其他不正利益之犯行即為成立，不以收受者確已承
    諾，或進而為一定投票權之行使為必要。被告先後四次賄選
    犯行，時間緊接，所犯係構成要件相同之罪名，顯係基於概
    括之犯意反覆為之，應依刑法第五十六條連續犯之規定論以
    一罪，並加重其刑。而被告於偵查中自白將系爭成衣交付有
    投票權之林春梅（由配偶蔡國泰轉交）、乙○○○、甲○○
    及己○○（由配偶庚○○○轉交），而期約其等於投票時投
    給戊○○，應依公職人員選舉罷免法第九十條之一第五項前
    段規定，減輕其刑。至被告嗣於本院審理時雖否認有與戊○○共同違反公職人員選舉罷免法之犯行，惟不因而影響被告
    於偵查中自白之效力。上開刑之加重及減輕，並依刑法第七
    十一條第一項之規定先加後減之。
  (三)爰審酌選舉乃民主政治最重要之表徵，須由選民評斷候選人
    之才德、品行、學識、操守、政見而選賢與能，其攸關國家
    政治之良窳、法律之興廢，公務員之進退影響國家根基及人
    民權利至深且鉅，而賄選為敗壞選風之主要根源，不得使金
    錢或其他有價值財物介入選舉，抹滅實行民主政治之真意，
    被告不思以正當手段使戊○○得以順利當選，竟對有投票權
    人交付賄賂賄選，敗壞選風，助長賄選，使真正民主政治無
    以建立，破壞選舉制度，殊值非難，惟念被告年已七十一歲
    ，之前無任何犯罪紀錄，有臺灣高等法院被告前案紀錄表一
    份可查（見本院卷第五頁），犯罪後之態度尚佳，並斟酌起
    訴檢察官之具體求刑範圍等一切犯罪情狀，量處如主文所示
    之刑，並諭知易科罰金之折算標準，以資懲儆。
  (四)又被告係因違反公職人員選舉罷免法第五章之妨害選舉罷免
    處罰章之罪，既經本院宣告有期徒刑以上之刑，應依公職人
    員選舉罷免法第九十八條第三項、刑法第三十七條第二項之
    規定，併予宣告褫奪公權一年。扣案被告交付有投票權人林
    春梅（由配偶蔡國泰轉交，型號為ＸＬ，一件）、乙○○○
    （型號為Ｍ，二件）之系爭成衣三件，乃交付之賄賂，不問
    屬於犯人與否，應依公職人員選舉罷免法第九十條之一第三
    項規定沒收之。至於未扣案被告交付甲○○及己○○（由配
    偶庚○○○轉交）之系爭成衣二件，業經收受者丟棄或轉送
    ，或滅失或下落不明，為免沒收困難，爰不為沒收諭知；另
    外扣案戊○○所有選民服務記錄一本，以及在被告丙○○及
    非選舉權人蘇明義處扣得之系爭成衣二件（型號均為Ｌ），
    則均非本件犯罪所用之物，自無庸為沒收諭知。
據上論斷，依刑事訴訟法第二百九十九條第一項前段，九十四年
十一月三十日修正公布施行前之公職人員選舉罷免法第九十條之
一第一項、第三項、第五項前段、公職人員選舉罷免法第九十八
條第三項，刑法第十一條前段、第二條第一項但書、第五十六條
、第四十一條第一項前段、第三十七條第二項，罰金罰鍰提高標
準條例第二條，判決如主文。
本案經檢察官丁○○到庭執行職務。
中    華    民    國    95    年    5     月    12    日
                  刑事第十一庭  審判長法  官  謝瑞龍
                                      法  官  周紹武
                                      法  官  李東柏
以上正本證明與原本無異。
如不服本判決，應於判決送達後十日內，向本院提出上訴狀。
                                      書記官  簡湘雲
中    華    民    國    95    年    5     月    12    日
附錄本案論罪科刑法條全文：
修正前公職人員選舉罷免法第九十條之一第一項、第五項
對於有投票權之人，行求期約或交付賄賂或其他不正利益，而約
其不行使投票權或為一定之行使者，處五年以下有期徒刑，得併
科新臺幣四十萬元以上四百萬元以下罰金。
犯第一項或第二項之罪，在偵查中自白者，減輕其刑；因而查獲
候選人為正犯或共犯者，減輕或免除其刑。


司法院資訊處製作；財團法人民間司法改革基金會備份。
